【裁判字號】    90,上,641
【裁判日期】    901017
【裁判案由】    清償債務
【裁判全文】
臺灣高等法院民事判決  九十年度上字第六四一號
      上  訴  人  甲○○
      上  訴  人  皇欣通運股份有限公司
      法定代理人  林國益
      被  上訴人  乙○○
右當事人間請求清償債務事件，上訴人對於中華民國九十年三月九日臺灣板橋地方法
院八十九年度訴字第一四七七號第一審判決提起上訴，本院判決如左：
    主    文
原判決關於命上訴人皇欣通運股份有限公司給付部分暨該部分假執行之宣告及訴訟費
用之裁判均廢棄。
右廢棄部分，被上訴人在第一審之訴及假執行之聲請均駁回。
其餘上訴駁回。
第一、二審訴訟費用由被上訴人負擔二分之一，餘由上訴人甲○○負擔。
    事    實
甲、上訴人甲○○方面：
壹、聲明：求為判決：
(一)原判決廢棄。
(二)被上訴人在第一審之訴及假執行之聲請均駁回。
貳、陳述：除與原判決記載相同者，茲予引用外，補稱：
(一)被上訴人所提出之和解書，其中皇欣通運股份有限公司 (下稱皇欣公司)代表人
    林國益，被害人郭慧英、許樹梅均未簽名，對於和解書之內容，自不能謂全體當
    事人均有意思表示合致；且皇欣公司代表人林國益多次抗辯其並不同意和解之內
    容，而證人吳細兩、郭華榮等人對於和解書內容有關第二條新台幣 (下同) 一百
    二十萬元之協議內容均不知情，原審遽為對上訴人不利之認定，顯有不當。
(二)伊並不知被上訴人係酒醉駕車，且當時被上訴人向伊表示並未喝酒，而其訴代劉
    哲睿律師亦表示該一百二十萬元應由富邦保險公司自行賠付，伊始簽立三十六萬
    元本票交付被上訴人，故伊實係受詐騙才會簽立和解書及交付本票，爰依法撤銷
    簽發該本票之意思表示及交付本票之行為。
參、證據：援用原審所提立證方法。
乙、上訴人皇欣公司部分：
壹、聲明：求為判決：
(一)原判決廢棄。
(二)被上訴人在第一審之訴及假執行之聲請均駁回。
(三)如受不利之判決，願供擔保請准宣告免為假執行。
貳、陳述：除與原判決記載相同者，茲予引用外，補稱：
(一)被上訴人所提出之和解書以觀，本件二造均居於和解書之甲方，而非對立之雙方
    ，自無對立的意思表示合致之法律行為，本件和解契約顯欠缺成立之要件。
(二)被上訴人為車禍之侵權行為人，其僱用人甲○○為肇事車輛之車主，與皇欣公司
    無涉，況依法規定僱用人尚得對受僱人有求償權，皇欣公司對和解書上條件並未
    同意。
(三)依「物證重於人證原則」知，和解書要求皇欣公司負擔二十萬元，但皇欣公司自
    始未開立支票交付乙方，益證和解書對皇欣公司除不成立外，更不生效力。
(四)依民法第一百八十八條規定，被上訴人為本件車禍之最終應負責任之人，縱使皇
    欣公司在法律上應負連帶責任，惟依法仍得向被上訴人求償，故未於和解書上簽
    名，被上訴人請求皇欣公司應為給付，顯不合法。
參、證據：援用原審所提立證方法。
丙、被上訴人方面：
壹、聲明：求為判決：駁回上訴。
貳、陳述：除與原判決記載相同者，茲引用之外，補稱：
(一)和解當日甲○○為擔保皇欣公司對被上訴人所負之債務，簽發面額三十六萬元本
    票交劉哲睿律師收執，足證皇欣公司於簽立和解書當時確已同意該和解書之內容
    ，而該和解書係全體人員意思合致而生法律上之效力，皇欣公司之主張顯不可採
    。
(二)和解書第二條乃被上訴人與上訴人間利用與被害人家屬和解並書立和解書之便，
    針對富邦產物保險公司 (下稱富邦公司) 可能對被上訴人追償一百二十萬元保險
    金之問題，另行協議達成之契約，該條文既係二造另行合意事項，與被害人家屬
    無涉。
(三)皇欣公司主張當日被害人家屬未全部到場，故和解書不成立，顯無理由。
參、證據：援用原審所提立證方法。
    理    由
一、本件被上訴人起訴主張：渠前為啟順運輸有限公司（以下簡稱啟順公司）之司機
    ，於八十八年四月二十九日七時五十分駕駛皇欣公司所有車號ＧＥ－四三五號曳
    引車，行經桃園市○○街、中山路口，因疏於注意撞及訴外人郭許好，致其當場
    死亡。被上訴人與啟順公司負責人甲○○及皇欣公司負責人林國益，共同於八十
    八年六月二日前往京華法律事務所，與被害人家屬郭華榮研商和解賠償事宜，並
    於當日達成和解，約定賠償金額二百萬元，其中一百二十萬元已由富邦公司給付
    被害人家屬，餘八十萬元，由被上訴人開立總金額六十萬元之本票六張，分六期
    給付，每期十萬元，皇欣公司簽發發票日八十八年八月二日之二十萬元支票一紙
    ，交付被害人家屬。至於有關被上訴人酒醉駕車致生本件車禍，富邦公司可能向
    被上訴人訴請償還保險金，兩造乃於當日另作成協議，約定如被上訴人勝訴確定
    ，皇欣公司給付被上訴人三十六萬元，若被上訴人敗訴確定，皇欣公司與甲○○
    連帶給付被上訴人一百二十萬元，並經劉哲睿律師見證，將此項協議與前揭與被
    害人家屬間之賠償內容，一併寫成書面，以求慎重，被上訴人及甲○○、被害人
    家屬郭華榮均在和解書上簽名，因當日尚有被害人家屬許樹梅、郭慧英未到場，
    皇欣公司負責人林國益表示待被害人家屬許樹梅、郭慧英簽名後，再通知伊簽名
    ，屆時再交付面額二十萬元支票予被害人家屬，而未簽署和解書，詎林國益於事
    後竟反悔不肯簽名。嗣富邦公司對被上訴人訴請償還保險金，經法院判決被上訴
    人敗訴確定，爰依和解約定，請求命皇欣公司與甲○○連帶給付一百二十萬元及
    自八十九年八月二十五日翌日起 (見原審卷第八五頁) 至清償日止，按年息百分
    之五計算之利息之判決。
二、上訴人甲○○則以：伊在和解書上簽名，係因伊係車主，必須簽立和解書，又被
    上訴人一再保證絕未酒醉駕車，伊才在和解書上簽名，且和解書第二點係屬被上
    訴人皇欣公司另行協議，皇欣公司既未簽名認可，則該協議即屬未成立，且被害
    人家屬許樹梅、郭慧英亦未於和解當日到場，自不能謂當事人意思表示已合致云
    云，嗣上訴後，復辯稱伊係受被上訴人之詐騙才會簽立和解書及交付本票，乃主
    張撤銷其意思表示等語，資為抗辯。
三、上訴人皇欣公司則以：被上訴人係甲○○所雇用之司機，與皇欣公司並無僱傭關
    係存在，渠對和解書上之條件並未同意，故未在和解書上簽名，該和解書對皇欣
    公司自不生效力等語，資為抗辯。
四、被上訴人主張之事實，已據其提出和解書一紙及本票影本一紙為証 (見原審卷第
    九、八五頁︶，上訴人甲○○對於其在和解書上簽名及簽發本票一紙雖不爭執，
    惟均否認同意就一百二十萬元負連帶清償之責，並以前開情詞置辯，故本件首應
    審究者即為兩造間就系爭一百二十萬保險金之內部分擔協議，究竟有無獲得雙方
    意思表示合致？ 經查：
(一)按民事訴訟法如係由原告主張權利者，應由原告負舉証之責，若原告先不能舉証
    ，以証實自己主張之事實為真實，則被告就其抗辯事實即令不能舉証，或其所舉
    証尚有瑕疵，亦應駁回原告之請求 (參見最高法院十七年上字第九一七號判例意
    旨) ，次按契約之成立雖不以書面為要件，只須當事人意思表示一致即成立，但
    書面形式如不完備時，仍須以其他方法，証明其意思表示已有合致，始能發生法
    律上之效力。被上訴人雖舉証人劉哲睿、吳細兩証明皇欣公司就上開連帶債務之
    分擔已與伊達成意思合致，惟查，依據當時在場之被害人家屬郭華榮在原審所証
    稱「當時在原告的律師事務所協議，當時我記得有原告、被告皇欣的老闆及甲○
    ○他們都有在場，當時有提到保險一百二十萬元的事情，他們在協議，這部分我
    不清楚，然後我就告訴原告他還要拿八十萬元賠給我們」「 (問：為何該和解書
    上甲方皇欣通運林國益沒有蓋章？︶我不楚清」「 (問：不是說大家都有同意，
    為何林國益沒有蓋章？我也不知道」「我跟我妹妹、姐姐沒有住在一起，她們後
    來才過來在同一地方簽章」等語 (見原審卷第五一、五二頁︶，足証雙方在律師
    事務所談和解時，並非全體和解當事人均在場協議，未到場之被害人係事後在和
    解書上補簽名，故本件和解書當事人就和解書上所記載事項是否達成意思合致，
    自仍應以書面之和解書為憑據，上訴人皇欣公司雖與被上訴人就一百二十萬元之
    部分加以協議，然依據証人吳細兩在原審所証稱「：：：至於甲○○有一百二十
    萬元強制險，要原告跟富邦打官司，原告如果勝訴要還給原告三十六萬元，如果
    原告敗訴，甲○○要全部負責一百二十萬元，：：：」等語 (見原審卷第三六頁
    ) ，與証人劉哲睿所証稱「：：：若原告勝訴，被告皇欣公司願意給付原告三十
    六萬元，若原告敗訴，就由皇欣公司與甲○○連帶給付一百二十萬元。：：：」
    等語 (見原審卷第七八頁) ，顯然兩者對於一百二十萬元部分，應如何負擔，在
    書寫和解書之前並未取得一致，上訴人皇欣公司既未於和解書上簽名，表明不同
    意負擔一百二十萬元，而甲○○亦表示伊係因身為車主必須同時簽立和解等語︵
    見原卷第二七頁︶ ，據此實難認皇欣公司與被上訴人之間已達成意思合致，此
    部分被上訴人並未能舉証以資証明，其主張自不足採。
(二)至被上訴人另主張上訴人甲○○已簽發面額三十六萬元之本票交與律師劉哲睿保
    管，以擔保皇欣公司之債務，可反証上訴人皇欣公司已同意負擔連帶責任云云，
    然查，上訴人甲○○係因被上訴人一直說未喝酒，且認為富邦公司會付一百二十
    萬元，所以認為渠也要負擔一些，和解那天才會交付三十六萬本票給被上訴人等
    語，業據其自認在卷 (見本院卷第三二頁) ，自難認上訴人甲○○簽發三十六萬
    元本票係替皇欣公司擔保其債務之意思，此部分被上訴人之主張尚不足取。
(三)至上訴人甲○○既對於其在和解書上簽名之事實自認不諱，則其對於和解書第二
    條所約定就一百二十萬元之分擔情形，即難謂其與被上訴人間未達成意思合致，
    再參以甲○○自認係車主，本應負擔部分損害賠償，故簽發本票三十六萬元交付
    被上訴人，及証人吳細兩所証述之內容 (見原審卷第三六頁) ，堪認甲○○對此
    一百二十萬元之債務已因其身為車主而予承認甚明，故此部分被上訴人之主張，
    堪信屬實，至甲○○在本院辯稱其係受被上訴人之詐騙才會簽立和解書及交付本
    票，依法撤銷其意思表示云云，然其並未對受詐騙之事實，舉証加以証明，自不
    足取，又縱令受有詐騙，然其係於八十八年六月二日成立和解協議，然竟遲至九
    十年八月十七日始提出撤銷其被詐欺所為意思表示 (見本院卷第三二頁) ，依法
    亦已逾一年之除斥期間，故此部分上訴人之辯解尚不足取。上訴人甲○○既同意
    就系爭一百二十萬元之保險金依和解書第二條之協議分擔，而被上訴人與富邦公
    司之訴訟復已遭敗訴判決確定在案，有該判決書及確定証明書可稽 (見原審卷第
    十一至十四頁) ，則被上訴人依據兩造之協議，請求上訴人甲○○給付一百二十
    萬元及加計法定利息，自應准許。
(四)末按連帶債務之成立，依當事人明示之意思或法律之規定，民法第二百七十二條
    第一、二項定有明文，本件被上訴人對於皇欣公司就系爭一百二十萬元之債務，
    既無法舉証証明兩造間有成立連帶債務之意思合致，復無法律之規定，從而，被
    上訴人請求皇欣公司應給付一百二十萬元及自八十九年八月二十六日起之法定遲
    延利息，即不應准許。
五、綜上所述，被上訴人請求甲○○給付一百二十萬元及自八十九年八月二十五日翌
    日起 (見原審卷第八五頁) 至清償日止，按年息百分之五計算之利息，應予准許
    ；請求皇欣公司給付一百二十萬元及法定遲延利息部分，不應准許，原審就上訴
    人甲○○部分所為其敗訴之判決，並無不當，此部分上訴人甲○○之上訴為無理
    由；至原審就上訴人皇欣公司所為其敗訴之判決，尚有未洽，上訴人皇欣公司上
    訴指摘原判決不當，求予廢棄改判，為有理由。
六、本件事証已臻明確，兩造其餘攻擊防禦方法及舉証，於判決結果無影響，爰不逐
    一論述，附此敘明。
據上論結，本件上訴為一部有理由，一部無理由，依民事訴訟法第四百四十九條第一
項、四百五十條、第七十九條但書，判決如主文。
中      華      民      國    九十      年      十      月      十七    日
                                  民事第四庭
                                      審判長法  官  李  瓊  蔭
                                            法  官  楊  豐  卿
                                            法  官  張      蘭
右正本係照原本作成。
如不服本判決，應於收受送達後二十日內向本院提出上訴書狀，其未表明上訴理由者
，應於提出上訴後二十日內向本院補提理由書狀（均須按他造當事人之人數附繕本）
上訴時應提出委任律師或具有律師資格之人之委任狀；委任有律師資格者，另應附具
律師及格證書及釋明委任人與受任人有民事訴訟法第四百六十六條之一第一項但書或
第二項（詳附註）所定關係之釋明文書影本。
中      華      民      國    九十      年      十    月      十八      日
                                            書記官  應  瑞  霞
附註：
民事訴訟法第四百六十六條之一（第一項、第二項）：
對於第二審判決上訴，上訴人應委任律師為訴訟代理人。但上訴人或其法定代理人具
有律師資格者，不在此限。
上訴人之配偶、三親等內之血親、二親等內之姻親，或上訴人為法人、中央或地方機
關時，其所屬專任人員具有律師資格並經法院認為適當者，亦得為第三審訴訟代理人
。


司法院資訊處製作；財團法人民間司法改革基金會備份。
